臺灣高等法院高雄分院民事判決　　　　 99年度上易字第249號
上　訴　人　莊德雲
訴訟代理人　林錦芬律師
被　上訴人　莊永城
上列當事人間請求履行契約事件，上訴人對於中華民國99年6 月
22日臺灣屏東地方法院99年度訴字第217 號第一審判決提起上訴
，並為訴之變更，本院於民國100 年2 月22日言詞辯論終結，判
決如下：
    主  文
被上訴人應於上訴人給付新台幣拾肆萬元同時，將坐落屏東縣恆
春鎮○○段67地號土地予以分割出如附圖所示編號67-A、面積38
76.15 平方公尺部分，將該部分土地所有權移轉登記給上訴人。
第二審訴訟費用由被上訴人負擔。
    事 實 及 理 由
一、上訴人於原審聲明請求被上訴人應將坐落屏東縣恆春鎮○○
    段67地號土地（下稱系爭土地）之應有部分27073分之7874
    移轉登記與上訴人，嗣於本審變更聲明為如主文第1 項所示
    ，被上訴人無異議而為本案之言詞辯論，且此二者基礎事實
    相同，故上訴人訴之變更，自屬合法。又此種情形，應認原
    訴已因撤回而終結，本院爰僅就變更後之新訴而為裁判，先
    予明。
二、上訴人於原審主張，系爭土地現雖登記為被上訴人所有，惟
    系爭土地內如原判決附圖所示之斜線部分面積0.3937公頃土
    地，於56年間即由上訴人與上訴人之父共同開墾承租耕種，
    59年間放領時，因未及注意，為上訴人之弟即被上訴人趁機
    承租，於73年8 月繳清地價後登記取得所有權，上訴人對此
    毫不知情。及至85年被上訴人向原審法院訴請交還土地時，
    上訴人才知上情，雖曾舉出各種事證抗辯，但因土地已登記
    為被上訴人所有，原審法院仍判決上訴人應交還土地。經被
    上訴人於86年間向原審法院聲請強制執行，命上訴人交還土
    地時，於土地現場勘測，民事執行處書記官發覺有異，居中
    協調，雙方達成協議（即原審法院86年度執字第5699號強制
    執行事件87年4 月7 日下午2 時30分至現場勘測時製作之執
    行筆錄所載協議），被上訴人同意將上開由上訴人耕種之土
    地無償讓與上訴人，上訴人願意於兩造書立讓與契約時補償
    被上訴人新台幣（下同）14萬元，又因土地地目為旱，於其
    時無法分割，被上訴人同意俟將來可以分割登記時，將土地
    無條件登記為上訴人所有。嗣農業發展條例修正公布後，其
    第16條改為「每宗耕地分割後每人所有面積未達0.25公頃者
    ，不得分割……」，上訴人所欲請求分割、移轉之土地已逾
    0.25公頃，系爭土地已可分割，上訴人再度向被上訴人提出
    請求，被上訴人仍拒絕辦理。上訴人爰依上開協議，即和解
    創設之新法律關係，訴請被上訴人將系爭土地之應有部分27
    073 分之7874移轉登記與上訴人，上訴人亦已依上開協議備
    妥補償金14萬元，將於辦理土地移轉登記時同時交付等語。
    並於原審聲明：(一)被上訴人應將系爭土地之應有部分27073
    分之7874移轉登記與上訴人；(二)願供擔保，請准宣告假執行
    。
三、被上訴人則以：伊對於上開協議內容沒有印象，伊不識字，
    協議是伊親自簽名，但伊不知道當時為何會簽名，這很久的
    事情，伊不記得了。系爭土地內如原判決附圖所示斜線部分
    面積0.3937公頃土地，乃上訴人自取得權狀後占用至今等語
    資為抗辯。並聲明：駁回上訴人之訴。
四、原審為上訴人敗訴之判決，上訴人不服，提起上訴，於本院
    另主張，上訴人願減少請求之面積，即如附圖編號67-A所示
    3876.15 平方公尺即可，被上訴人若依此分割如附圖編號67
    -A部分，將該部分土地所有權移轉登記給上訴人，其餘編號
    67部分面積為3635.51 平方公尺、編號67-B部分面積為6024
    . 84平方公尺，三塊土地面積均超過0.25公頃而合法可行等
    語，並變更聲明如主文第1項所示。
    被上訴人答辯聲明：(一)上訴駁回。(二)第一、二審訴訟費用由
    上訴人負擔。
五、兩造不爭執之事項：
    (一)原審法院86年度執字第5699號強制執行事件87年4 月7 日
      下午2 時30分前往現場勘測時製作之執行筆錄（下稱系爭
      執行筆錄）所載協議為兩造所親自簽名。
    (二)系爭土地內如原判決附圖所示之斜線部分面積0.3937公頃
      土地，迄今仍為上訴人所占用。
    (三)系爭土地即重測前網紗段549 地號土地（面積：13,536.5
      平方公尺。地目：旱。使用分區：山坡地保育區。使用地
      類別：農牧用地），為被上訴人單獨所有，有土地登記謄
      本、地籍圖謄本各1份附卷可稽。
六、兩造爭執之事項：
  (一)上訴人所主張之兩造間之協議是否真實？
  (二)若協議屬實，則上訴人於本審變更之請求有無理由？
七、本院之判斷：
  (一)上訴人所主張之兩造間之協議是否真實？
    1.依上訴人所提出之系爭執行筆錄影本所載，確有上訴人主
      張之協議存在，並據上訴人提出與系爭執行筆錄有關之簽
      呈、執行處通知、執行命令、作為執行名義之原審法院85
      年度訴字第956 號民事判決及其附圖（即原判決之附圖）
      等資料影本，其原本或正本理應附於該執行卷宗，雖相關
      卷宗均已逾保存年限而銷燬，有原審調卷單在卷可憑，但
      觀諸上開資料影本，合於公文書之程式及意旨，被上訴人
      亦自認系爭執行筆錄所載協議係經其本人簽名，依民事訴
      訟法第355 條第1 項及第358 條第1 項規定，應推定為真
      正。
    2.依證人即製作系爭執行筆錄等相關文件之書記官林天化於
      原審結證稱：當時情形，在伊印象中，在協調和解的過程
      當中，雙方都有同意，在現場都會進行言語溝通，有一個
      結果後，再記載在執行筆錄上，且系爭執行筆錄寫得很清
      楚，有關於補償的金額，也有談及要到代書那裡另外寫一
      個正式的書面，當時和解的條件，應該雙方都有瞭解且同
      意才簽名；系爭執行筆錄確係伊簽名製作等語屬實（見一
      審卷第42頁正背面）。上開證人為執行公務之人，與兩造
      並無利害關係，且於民事執行程序中促成當事人和解，洵
      屬常態，難認其有干冒刑責而偏袒一方之情，其證詞堪信
      屬實。至被上訴人就證人所述僅表示「這很久的事情，伊
      不記得了」，未明示否認。
    3.況被上訴人於協議前已取得上訴人應交還如原判決附圖所
      示斜線部分面積0.3937公頃土地之確定判決，並據以聲請
      強制執行在案，若無上開協議存在，顯無不予強制執行取
      回上訴人所占用土地之理，益徵上開協議確經兩造合意無
      訛，而屬真實。如今被上訴人空言否認，應係事後反悔之
      詞，不足採憑。
  (二)協議屬實，則上訴人於本審變更之請求有無理由？
    1.按89年1 月26日修正前之農業發展條例第30條前段規定：
      「每宗耕地不得分割及移轉為共有。」嗣於89年1 月26日
      修正公布全文77條，第16條第1 項即修正為：「每宗耕地
      分割後每人所有面積未達0.25公頃者，不得分割……」而
      兩造所約定分割、移轉之耕地面積達0.3937公頃，已不受
      耕地分割之法令限制，堪認兩造協議關於將來可以分割登
      記時，將土地無條件登記為上訴人所有之停止條件成就，
      發生效力。上訴人雖誤認上開法律係92年2 月7 日修正公
      布，但不影響現在停止條件已成就之結論。
    2.查本件兩造協議原係約定被上訴人應將原判決附圖所示斜
      線部分，面積0.3937公頃予以分割，將該部分土地於法律
      修訂為得予分割後，將該部分割後移轉登記予上訴人，嗣
      後法律已修訂為耕地得予分割，且上訴人亦願減縮其請求
      之範圍為如附圖所示編號67-A部分，面積3876.15 平方公
      尺，被上訴人若依此履行，其分割後自己所有之如附圖編
      號67部分，面積為3635.51 平方公尺，編號67-B部分，面
      積為6024.84 平方公尺，三筆土地面積均超過0.25公頃，
      不違反上開農業發展條例第16條第1 項之規定而合法可行
      。又兩造系爭協議另約定上訴人願補償被上訴人14萬元，
      有該協議可按，被上訴人雖抗辯14萬元補償費太少云云，
      惟上訴人不同意再多給付補償費，被上訴人之抗辯，自無
      可取。
八、綜上所述，上訴人於本審變更請求，依兩造間協議之法律關
    係，請求被上訴人應於上訴人給付14萬元同時，將系爭土地
    予以分割出如附圖所示編號67-A，面積3876.15 平方公尺部
    分，將該部分土地所有權移轉登記給上訴人，為有理由，應
    予准許。
九、據上論結，本件上訴人變更之訴為有理由，依民事訴訟法第
    78條，判決如主文。
中    華    民    國  100     年    3     月    8     日
                              民事第五庭
                                  審判長法官 簡色嬌
                                  法      官 陳真真
                                  法      官 黃科瑜
以上正本證明與原本無異。
本判決不得上訴。
中    華    民    國  100     年    3     月    9     日
                                  書  記  官 彭筱瑗